臺灣高雄地方法院刑事判決　　　　　　　　　　　　　九十年度易字第三九七○號
　　公　訴　人　臺灣高雄地方法院檢察署檢察官
　　被　　　告　丙○○
　　選任辯護人　張啟富
　　被　　　告　丁○○
右列被告因詐欺案件，經檢察官提起公訴（九十年度偵字第一四七九二號），本院判
決如左：
    主  文
丙○○、丁○○均無罪。
    理  由
一、公訴意旨係以：被告丙○○、丁○○共同意圖為自己不法所有，由被告丙○○於
    民國八十九年九月底在高雄市○○○路三五六號向甲○○佯稱：伊缺資金週轉，
    伊為如皇建設公司（下稱如皇公司）之負責人，坐落高雄市○○○路廿八號十一
    樓之六房屋登記如皇公司名義可移轉登記至伊名下，並向銀行貸款清償而向甲○○借用之新臺幣（下同）二百十萬元等語，使甲○○陷於錯誤而交付一百六十萬
    元給被告丁○○，被告丁○○基於詐欺之共同犯意將一百五十萬元轉交被告丙○○，另替被告丙○○代繳（轉帳）五十萬元土地增值稅房屋稅款，被告丙○○則
    交給甲○○一百萬元、六十萬元、五十萬元本票各一紙，嗣後將上開三紙本票換
    成二百十萬元本票乙紙為憑，又另行交付上開土地建物所有權狀給甲○○，甲○○於九十年一月九日與被告丙○○前往高雄銀行旗津辦事處辦理開戶，被告丙○○將該行存摺及領款印鑑交給甲○○俾日後自行領取貸款清償上開借款，甲○○
    遂將上開所有權狀返被告丙○○，嗣因貸款一直未撥放，甲○○要求被告丙○○
    交付所有權狀被被告丙○○拒絕，又避不見面，甲○○遂於九十年四月三日向地
    政機關查詢，發現被告丙○○已於九十年三月二十一日將上開房屋設定抵押權於
    張瓊云，又拒絕還款，甲○○始知受騙，因認被告丙○○、丁○○共同涉犯刑法
    第三百三十九條第一項詐欺取財罪嫌云云。
二、按犯罪事實應依證據認定之，無證據不得推定其犯罪事實，刑事訴訟法第一百五
    十四條定有明文。次按事實之認定應憑證據，如未能發現相當證據，或證據不足
    以證明，自不能以推測或擬制之方法，為裁判基礎（最高法院四十年度臺上字第
    八六號判例參照）。而告訴人之指訴，本以使被告受刑事訴追或處罰為目的，故
    其陳述是否與事實相符，自應調查其他證據，以資審認，苟其所為攻擊之詞，尚
    有瑕疵，則在此瑕疵未予究明以前，即不能遽採為斷罪之基礎（最高法院六十九
    年度臺上字第一五三一號判例參照），至被告並無證明自已有罪之義務。又認定
    犯罪事實，所憑之證據，雖不以直接證據為限，間接證據亦包括在內，然無論直
    接或間接證據，其為訴訟上之證明，須於通常一般之人均不致於有所懷疑，而得
    確信其為真實之程度者，始得據之為有罪之認定，倘其證明尚未達到此一程度，
    而有合理性懷疑之存在時，即無從為有罪之認定，此亦經最高法院著有七十六年
    度臺上字第四九八六號判例可資參照。另按刑法第三百三十九條第一項詐欺罪之
    成立，以意圖為自己或第三人不法之所有，以詐術使人將本人或第三人之物交付
    為要件，若行為人所用方法，不能認為詐術，亦不致使人陷於錯誤，則不得遽以
    該罪相繩（最高法院四十六年度臺上字第二六○號判例意旨參照）。至於債務人
    於債之關係成立後，如有未依債之本旨履行民事債務之情形，在一般社會經驗上
    可能之原因甚多，縱令是出於惡意不為履行，茍無足以證明其在債之關係發生時
    ，自始即具有不法所有意圖之積極證據，亦僅能令負民事之遲延給付責任，依刑
    事訴訟法第一百五十四條之規定，尚不得據此債信違反之客觀事態，而推定債務
    人原有詐欺取財之犯意。
三、公訴人認被告丙○○、丁○○共同涉犯有詐欺罪嫌，無非係以：(一)告訴人甲○○
    於偵查中指訴甚詳，復經證人洪清祿供證屬實，並有土地增值稅、房屋稅繳款書
    及告訴人提款帳目影本附卷可稽。(二)被告丙○○亦坦承簽發並交付告訴人二百十
    萬元本票一紙，衡諸常情，若被告丙○○未收取一百六十萬元借款及五十萬元土
    地增值稅、房屋稅墊款，為何不向告訴人索回上開二百十萬元本票，被告丙○○
    與被告丁○○否認有收取上開借款二百十萬元，顯然其於收取上開借款時，即無
    清償之意，而以借款為餌，詐騙告訴人之金錢，為其論罪依據。
四、訊據被告丙○○固坦承確簽發發票日為八十九年十一月三日、到期日為八十九年
    十一月二十七日、面額二百十萬元之本票一紙交付予告訴人，並於九十年一月九
    日偕同告訴人前往高雄銀行旗津辦事處開立帳戶，並將該帳戶存摺交予告訴人保
    管等情不諱，惟否認曾自告訴人取得借款二百十萬元，並辯以：伊係透過如皇公
    司之副總經理乙○○（嗣改名為洪清祿）介紹認識告訴人，伊僅於八十九年四月
    十九日向告訴人借貸一百萬元，然已還清，伊係先於八十九年十一月三日簽發前
    開面額二百十萬元之本票交予告訴人，故告訴人指訴於八十九年六月十五日、七
    月二十八日及十月七日所借貸之款項與伊無關，雖偕同告訴人前往高雄銀行旗津
    辦事處開立帳戶並將存摺交予告訴人，惟係欲給予告訴人保障等語。另被告丁○○則以：伊雖於八十九年十一月起至九十年二月止擔任如皇公司之會計，然未經
    手被告丙○○個人財務，知悉被告丙○○曾簽發本票交予告訴人用以借款，然獲
    告訴人交付借款等語。經查：
  (一)被告丙○○固簽發發票日為八十九年十一月三日、到期日為八十九年十一月二十
    七日、面額為二百十萬元之本票一紙交予告訴人收取，並於九十年一月九日偕同
    告訴人前往高雄銀行旗津辦事處開立帳戶，並將該帳戶存摺交由告訴人保管等情
    ，雖據被告丙○○於偵訊及本院審理中自承明確，並據告訴人於偵、審中指訴綦
    詳，復有本票一紙及前開帳戶存摺影本在偵、審卷可憑，雖認告訴人所指訴被告
    丙○○簽發本票及開立帳戶並將該帳戶存摺予伊收執保管為實，然尚無法就此等
    間接證據進而遽認告訴人確將二百十萬元借款交予被告丙○○，合先敘明。
  (二)次查，告訴人就交付本案借款之時間，先於告訴狀中指稱係於八十九年九月底云
    云（參臺灣高雄地方法院檢察署九十年度他字第一五四九號卷第二頁），惟嗣於
    偵查中另具狀表示係分於八十九年六月十五日借一百萬元、八十九年七月二十八
    日借六十萬元及八十九年十月七日再借五十萬元云云（參臺灣高雄地方法院檢察
    署九十年度他字第一五四九號卷第七十六頁），告訴人就借款時間前後指陳不一
    。另告訴人雖提出其於高雄市第三信用合作社之存款存摺明細為證，依該存摺明
    細所載，該帳戶雖分於八十九年六月十五日、七月二十八日及十月七日提領一百
    萬元、五十二萬元及六十八萬四千二百五十二元之現金，惟除前述紀錄外，告訴
    人上開帳戶尚有其他提領情形，而前開提領其後所載「如皇」亦以手寫方式為之
    ，則此，是否以前開帳戶所示之資金往來情形即可援引為被告向告訴人借款之憑
    據，非無可疑之處。況告訴人於偵查中復到庭自承該借款二百十萬元係分三次，
    均由被告丁○○拿取，第一次一百萬元、第二次六十萬元、第三次五十萬元，伊
    係幫被告丙○○繳稅，是繳土地增值稅，且直接由銀行轉帳繳納云云（參臺灣高
    雄地方法院檢察署九十年度他字第一五四九號卷第六十四頁反面），惟此與前開
    存摺明細所載八十九年十月七日係以「現金」領取即有未合。復查，告訴人雖於
    偵、審均指訴係由被告丁○○偕同證人洪清祿前往拿取借款二百十萬元云云（參
    臺灣高雄地方法院檢察署九十年度他字第一五四九號卷第六十四頁反面、第八十
    八頁反面、第八十九頁反面，本院九十年十一月六日審判筆錄），惟證人洪清祿
    於本院審理中卻證稱係由伊、告訴人及被告二人同往三信提款，告訴人領款後將
    款項交予被告丁○○云云（參本院九十年十二月十一日審判筆錄），告訴人與證
    人洪清祿就交付款項過程所為之陳述即生齟齬，告訴人所為之指訴尚有瑕疵，復
    認該證人所為不利於被告丙○○之供述是否可採，非無疑義。另查，告訴人雖持
    有前開高雄市新興區○○○路二十八號十一樓之六之土地增值稅、房屋稅繳款書
    ，然前開房地原登記為如皇公司所有，嗣於八十九年十月七日過戶與被告丙○○
    ，而該過戶事項係被告丙○○委請告訴人代為辦理一情，亦據告訴人於本院審理
    時自承明確（參本院九十年十二月十一日審判筆錄），是此，亦難以告訴人持有
    前開房地之土地增值稅、房屋稅繳納書，進認告訴人確於八十九年十月七日借貸
    五十萬元予被告丙○○。
  (三)承前所述，告訴人雖指認被告丙○○向其借款二百十萬元，但被告丙○○否認其
    與告訴人間有何借款關係，惟姑不論被告究竟有無向告訴人借款，退步之言，縱
    認告訴人指訴被告丙○○向其借款二百十萬元之事實為可採信，然告訴人借款與
    被告丙○○之因，據證人洪清祿於本院審理中到庭證稱：告訴人被告丙○○因需
    資金蓋房子，故向告訴人借款，而當時被告丙○○確有房子要蓋，所以被告丙○○就以如皇公司所有坐落高雄市新興區○○○路二十八號十一樓之六之房屋以為
    擔保向告訴人借款，被告丙○○與告訴人約定如日後被告丙○○無法還款實，再
    以如皇公司為抵押人就前開房地設定抵押權予告訴人，向告訴人借貸一百萬元，
    嗣因如皇公司資金仍不足續建房屋，再向告訴人借貸六十萬元，嗣須還款予告訴
    人，惟因如皇公司本身沒有營業額，為應貸款銀行彰化銀行西高雄分院之要求，
    乃將前開復興一路之房地過戶與被告丙○○，再以被告丙○○之名義向銀行辦理
    貸款，但因過戶須繳納土地增值稅，故被告丙○○再向告訴人借貸五十萬元，被
    告丙○○當時有告知告訴人如貸得款項後，將還告訴人借款，因嗣彰化銀行僅同
    意貸與一百五十萬元，故委託另一名林姓代書轉向高雄銀行旗津辦事處貸款，惟
    因該房地遭案外人丁銀忠假扣押，故無法貸得等語，而前情亦為告訴人當庭所自
    承無訛（參本院九十年十二月十一日審判筆錄），並有前開房地之異動索引及案
    外人丁銀忠與被告丙○○所訂立之協議書各一份在卷可參（參臺灣高雄地方法院
    檢察署九十年度他字第一五四九號卷第八十三頁、審卷），是參諸證人洪清祿所
    證述之情節，足認告訴人係因如皇公司因需款建屋，且因前開房地價值三百萬元
    （參臺灣高雄地方法院檢察署九十年度他字第一五四九號卷第二頁），且確可設
    定抵押權予伊，始同意借款予被告丙○○，而被告丙○○嗣亦依約定將前開款項
    用以蓋屋，故依前情，自難認為被告丙○○向告訴人借款時有何施用詐術，致告
    訴人陷於錯誤而借款予被告丙○○之行為。
  (四)雖告訴人指訴被告丙○○曾向伊表示待貸款撥下後，告訴人得自被告丙○○於九
    十年一月九日偕同伊至高雄銀行旗津辦事處所開戶之存摺提領所借之款項之事實
    ，而查前開偕同告訴人前往高雄銀行旗津辦事處開戶並將該戶之存摺交予告訴人
    保管一情，雖為被告丙○○所自承，惟因被告丙○○否認曾取得告訴人借款二百
    十萬元，惟該貸款未能貸得係因前開房地已遭案外人丁銀忠為假扣押，已為前述
    ，是被告丙○○前舉亦與詐術之實施無涉。況且，縱認被告丙○○確有向告訴人
    借款，惟告訴人借款予被告丙○○時，被告丙○○並未施用任何詐術，告訴人亦
    未陷於錯誤而交付（此情亦為告訴人於九十年十一月十二日審判期日當庭所自承
    ），為前所述，是縱屬被告丙○○事後否認借款，惡意不履行清償借款，惟亦不
    能據此認定被告丙○○在借款當時自始即具有不法所有之意圖，於此，僅能令負
    民事之遲延給付責任，依刑事訴訟法第一百五十四條之規定，尚不得據此債信違
    反之客觀事態，而推定債務人原有詐欺取財之犯意。
  (五)另查，公訴人指認被告丁○○共同與被告丙○○涉犯詐欺犯行，無非係以被告丁○○否認有收取上開借款為其論罪依據云云，而告訴人於本院審理時亦具狀表示
    ，因被告二人向告訴人表示渠二人為兄妹，然實為同居關係，且告訴人給付借款
    後，由被告丁○○出面取回告訴人前所保管本案房地之所有權狀，認被告二人就
    本案詐欺有犯意聯絡與行為分擔云云。惟為前所述，告訴人否確給付本案借款二
    百十萬元予被告丙○○，已非無疑問，則被告丁○○否認確曾出面拿取該借款，
    所辯當屬合理。況縱認告訴人確貸與二百十萬元之借款予被告丙○○，惟依告訴
    人迭於偵、審所指訴均係被告丙○○一人向其為借款之意思表示，並由被告丙○○本人簽發本票，而僅係由被告丁○○出面拿取等語（參臺灣高雄地方法院檢察
    署九十年度他字第一五四九號卷第五十八頁至第五十九頁、第八十九頁，本院九
    十年十一月六日、十一月二十二日審判筆錄），果此，則被告丁○○於被告丙○○已獲得告訴人應允貸與金錢後，再出面代被告丙○○取款，事後並取回本案房
    地之所有權狀，此舉亦非詐術之實施。再被告丙○○與丁○○究為僱傭關係抑或
    兄妹關係甚或同居關係，此與告訴人是否同意借款予被告丙○○，難謂有何關連
    。公訴人及告訴人前開指訴被告丁○○涉犯詐欺犯行所憑之證據，因與詐欺要件
    無關，均無法援為認定。
  (六)此外，復查無其他積極證據，足資認定被告丙○○、丁○○有何詐欺犯行，不能
    證明被告二人犯罪者，依法應諭知無罪之判決。
五、據上論斷，應依刑事訴訟法第三百零一條第一項，判決如主文。
中      華      民      國    九十一    年      五      月     十六     日
                                  臺灣高雄地方法院刑事第四庭
                                      法    官  張 維 君
右正本證明與原本無異。
如不服本判決，應於判決送達後十日內，向本院提出上訴狀。
                                      書 記 官  趙 美 玲
中    華    民    國      九十一      年      五      月      十六      日
